---
title: "Tarea 1: caja de herramientas de pronóstico"
subtitle: "Series de tiempo univariadas (3009297), semestre 2026-II"
author: "Mariana Castaño Celis"
date: today
lang: es
format:
  html:
    toc: true
    toc-depth: 3
    number-sections: true
    code-fold: false
    embed-resources: true
    theme: cosmo
execute:
  warning: false
  message: false
---
```{r setup, include=FALSE}
knitr::opts_knit$set(root.dir = normalizePath(".."))
knitr::opts_chunk$set(echo = TRUE, fig.width = 8, fig.height = 4.6, dpi = 150)
```

```{r cargar}
# Se cargan las funciones propias. 
for (a in c("R/00-lectura.R", "R/01-graficos.R", "R/02-metodos.R", "R/03-evaluacion.R")) source(a)
if (!exists("reportar_validacion")) stop(
  "El R/03-evaluacion.R cargado no define reportar_validacion(). ",
  "Directorio de trabajo: ", getwd(), ". ",
  "Archivo leido: ", normalizePath("R/03-evaluacion.R", mustWork = FALSE), ". ",
  "Ultima modificacion: ", format(file.mtime("R/03-evaluacion.R")))
```

# Convenciones que fijan los números
1. **ACF muestral con divisor único $T$** (Definición 2.5 de las notas):
$$r_h=\frac{\sum_{t=h+1}^{T}(Y_t-\bar Y)(Y_{t-h}-\bar Y)}{\sum_{t=1}^{T}(Y_t-\bar Y)^2}.$$
El mismo $T$ divide numerador y denominador, de modo que $r_h$ coincide con
`stats::acf()`; la verificación numérica aparece en el pie de cada correlograma.

2. **Banda del correlograma**: no es un estadístico de prueba sino el intervalo
asintótico de $r_h$ bajo ruido blanco. Por el resultado de Bartlett, si la
sucesión es i.i.d. con varianza finita, $r_h\stackrel{a}{\sim}N(0,1/n)$, y la
banda es $\pm z_{1-\alpha/2}/\sqrt n\approx\pm 1.96/\sqrt n$, exactamente la
línea `clim0 <- qnorm((1 + ci)/2)/sqrt(x$n.used)` de `plot.acf`. Cuando se
grafica el correlograma de los errores, $n$ es **el número de errores**, no el
número de observaciones de la serie.

3. **Inicializaciones**: $\hat Y_2=Y_1$ en la media simple y en el suavizamiento
exponencial simple; $k$ períodos de calentamiento en la media móvil y $2k-1$ en
la doble media móvil; $L_1=Y_1$ y $\hat T_1=0$ en Holt; las tendencias no tienen
calentamiento porque son un ajuste por mínimos cuadrados sobre toda la muestra.

4. **Partición**: el tramo de validación son las últimas $h$ observaciones con
$h=\min\{12,\lfloor 0.2T\rfloor\}$ y, en series estacionales, al menos un ciclo.

5. **MASE**: el escalador es el MAE de los pronósticos de un paso del ingenuo
(o del ingenuo estacional) **dentro del tramo de estimación**. Un MASE menor que
1 significa que el método supera a ese referente. 

# Ejemplo 1. Media simple sobre `Nile`

## Descripción y patrón

```{r ej1-desc}
nile <- leer_serie(Nile,
  fuente = "R datasets: Nile. Durbin y Koopman (2001), caudal anual del Nilo en Ashwan, 1871-1970",
  unidad = "Caudal anual (10^8 m^3)")
knitr::kable(describir_serie(nile, "Nile"), digits = 2)
graficar_serie(nile, "Nile: caudal anual del río Nilo en Ashwan") 
```

```{r ej1-corr, fig.height=6.2}
correlograma(nile, titulo = "Nile: correlograma de la serie")
```

```{r ej1-pruebas-serie}
rh1 <- contrastar_rh(nile$y)
knitr::kable(head(rh1, 10), digits = 4)
lb1 <- ljung_box(acf_manual(nile$y)$r, T = nrow(nile), m = nrow(acf_manual(nile$y)), p = 0)
invisible(reportar_prueba(lb1,
  lectura = "La serie no es ruido blanco: hay dependencia temporal que un método de pronóstico puede aprovechar, aunque no hay tendencia sostenida."))
```

La serie oscila alrededor de un nivel sin tendencia sostenida; la ACF decae
rápido y solo los primeros rezagos exceden la banda. Ese es el patrón que supone
la media simple: nivel aproximadamente constante.

## Ajuste, medidas y validación

```{r ej1-ajuste, fig.height=6.2}
ej1 <- protocolo_ejemplo(nile, "Nile", ajustar_media, "media simple", p = 1, imprimir = FALSE)
knitr::kable(dplyr::bind_rows(
  dplyr::mutate(ej1$medidas_dentro,   tramo = "estimación (un paso)"),
  dplyr::mutate(ej1$medidas_fuera,    tramo = "validación (h pasos)"),
  dplyr::mutate(ej1$medidas_referente,tramo = "ingenuo (validación)")), digits = 3)
ej1$validacion$grafico_errores
ej1$validacion$correlograma
```

```{r ej1-pruebas-errores}
reportar_validacion(ej1, incluir_serie = FALSE)
```

```{r ej1-final}
ej1$grafico_final
```

## Conclusión y recomendación

**Conclusión.** Se ajustó la media simple, sin constantes que elegir, sobre las
`r ej1$particion$n_estimacion` primeras observaciones. Dentro del tramo de
estimación el MSE de un paso fue `r round(ej1$medidas_dentro$MSE, 1)` y el MAD
`r round(ej1$medidas_dentro$MAD, 1)`; sobre las `r ej1$h` observaciones de
validación el MSE fue `r round(ej1$medidas_fuera$MSE, 1)` con
MASE = `r round(ej1$medidas_fuera$MASE, 3)`, frente a MASE =
`r round(ej1$medidas_referente$MASE, 3)` del pronóstico ingenuo sobre el mismo
tramo y el mismo horizonte. La validación de errores se resume así:

```{r ej1-resumen-pruebas}
knitr::kable(ej1$validacion$resumen, digits = 4)
```

**Recomendación.** Sirve como referencia comparativa de bajo costo, no como
pronóstico operativo: el método está significativamente sesgado
(t = `r round(ej1$validacion$pruebas$t_media$estadistico,2)`,
$p<0.001$), y ni siquiera supera al ingenuo sobre este
tramo (MASE `r round(ej1$medidas_fuera$MASE,3)` contra
`r round(ej1$medidas_referente$MASE,3)`)

# Ejemplo 2. Media móvil sobre `LakeHuron`

```{r ej2, fig.height=6.2}
huron <- leer_serie(LakeHuron,
  fuente = "R datasets: LakeHuron. Brockwell y Davis (1991), nivel anual del lago Huron en julio, 1875-1972",
  unidad = "Nivel del lago (pies)")
knitr::kable(describir_serie(huron, "LakeHuron"), digits = 2)
graficar_serie(huron, "LakeHuron: nivel anual del lago")
correlograma(huron, titulo = "LakeHuron: correlograma de la serie")
```

La ACF decae despacio y la PACF se corta después del primer rezago: el nivel se
mueve lentamente pero no hay tendencia determinística sostenida. Ese es el
patrón que la media móvil supone.

```{r ej2-opt, fig.height=4}
p2 <- particionar(huron)
opt2 <- optimizar(p2$estimacion$y, "mm")
graficar_optimizacion(opt2, "LakeHuron: MSE de un paso contra k")
k2 <- opt2$optimo$k
```

La ventana no se fija a ojo: sale de la rejilla $k=2,\dots,12$ evaluando el MSE
de un paso dentro del tramo de estimación. El óptimo es $k=$ `r k2`
`r if (opt2$en_borde) "y cae en el borde de la rejilla, lo cual indica que la ventana preferida podría estar fuera del rango evaluado" else ""`.

```{r ej2-ajuste, fig.height=6.2}
ej2 <- protocolo_ejemplo(huron, "LakeHuron", function(y) ajustar_mm(y, k2),
                         sprintf("media móvil (k = %d)", k2), p = 1, imprimir = FALSE)
knitr::kable(dplyr::bind_rows(
  dplyr::mutate(ej2$medidas_dentro,   tramo = "estimación"),
  dplyr::mutate(ej2$medidas_fuera,    tramo = "validación"),
  dplyr::mutate(ej2$medidas_referente,tramo = "ingenuo")), digits = 3)
ej2$validacion$grafico_errores
ej2$validacion$correlograma
reportar_validacion(ej2)
ej2$grafico_final
```

**Conclusión.** Media móvil con $k=$ `r k2`, calentamiento de `r k2` períodos;
MSE de validación `r round(ej2$medidas_fuera$MSE, 4)` y MASE
`r round(ej2$medidas_fuera$MASE, 3)` contra `r round(ej2$medidas_referente$MASE, 3)`
del ingenuo. 

**Recomendación.** Sirve para una gestión hidrológica de corto plazo del nivel
del lago (uno o dos años), donde el objetivo es seguir el nivel reciente más
que proyectar una tendencia. El límite es justo lo que muestra Ljung–Box: el
método no agota toda la dependencia temporal disponible, así que antes de
usarlo de forma operativa vale la pena comparar contra el suavizamiento
exponencial simple

# Ejemplo 3. Suavizamiento exponencial simple sobre `Nile`

```{r ej3-opt, fig.height=4}
p3 <- particionar(nile)
opt3 <- optimizar(p3$estimacion$y, "ses")
graficar_optimizacion(opt3, "Nile: MSE de un paso contra alpha")
a3 <- opt3$optimo$alpha
```

`r if (opt3$en_borde) "El óptimo cae en el borde de la rejilla. Un alpha en el borde superior equivale al pronóstico ingenuo y señalaría que la serie no es estacionaria en media." else sprintf("El óptimo alpha = %.2f cae en el interior de la rejilla: la serie tiene memoria, el nivel se actualiza de forma gradual.", a3)`

```{r ej3, fig.height=6.2}
ej3 <- protocolo_ejemplo(nile, "Nile", function(y) ajustar_ses(y, a3),
                         sprintf("SES (alpha = %.2f)", a3), p = 1, imprimir = FALSE)
knitr::kable(dplyr::bind_rows(
  dplyr::mutate(ej3$medidas_dentro,   tramo = "estimación"),
  dplyr::mutate(ej3$medidas_fuera,    tramo = "validación"),
  dplyr::mutate(ej3$medidas_referente,tramo = "ingenuo")), digits = 3)
# Verificación: corrección de error vs promedio ponderado (diferencia máxima)
ej3$ajuste$parametros$dif_max_formas
ej3$validacion$grafico_errores
ej3$validacion$correlograma
reportar_validacion(ej3)
ej3$grafico_final
```

**Conclusión.** El suavizamiento exponencial simple, con $\alpha=$ `r round(a3,2)`
elegido por rejilla (óptimo en el interior, no en el borde), mejora sobre la
media simple del Ejemplo 1 en las cuatro medidas: MSE de validación
`r round(ej3$medidas_fuera$MSE,0)` frente a `r round(ej1$medidas_fuera$MSE,0)`,
y MASE `r round(ej3$medidas_fuera$MASE,3)` frente a
`r round(ej1$medidas_fuera$MASE,3)`. También supera al ingenuo
(`r round(ej3$medidas_fuera$MASE,3)` contra `r round(ej3$medidas_referente$MASE,3)`).
La forma de corrección de error coincide con el promedio ponderado con una
diferencia máxima de `r formatC(ej3$ajuste$parametros$dif_max_formas, format="e", digits=2)`.
De las cuatro pruebas de validación, ninguna rechaza $H_0$: sin sesgo
($p=$ `r round(ej3$validacion$pruebas$t_media$valor_p,3)`), sin autocorrelación
residual (Ljung–Box $p=$ `r round(ej3$validacion$pruebas$ljung_box$valor_p,3)`)
y errores normales (Jarque–Bera $p=$ `r round(ej3$validacion$pruebas$jarque_bera$valor_p,3)`):
es el método mejor comportado de los cuatro ejemplos de nivel.

**Recomendación.** Es el método preferido para pronóstico operativo de corto
plazo del caudal del Nilo, con validación limpia hasta el horizonte evaluado
(`r ej3$h` años). El límite es estructural, no estadístico: al ser un método
de nivel sin tendencia, si el caudal vuelve a sufrir un cambio de régimen (como
ocurrió hacia 1899), el pronóstico solo se adapta gradualmente, a un ritmo que
depende de $\alpha=$ `r round(a3,2)` — cuanto más bajo, más lento.

# Ejemplo 4. Doble media móvil sobre `austres`

```{r ej4-serie, fig.height=6.2}
austres_d <- leer_serie(austres,
  fuente = "R datasets: austres. Brockwell y Davis (1996), residentes en Australia, trimestral 1971:2-1993:3",
  unidad = "Residentes (miles de personas)")
knitr::kable(describir_serie(austres_d, "austres"), digits = 2)
graficar_serie(austres_d, "austres: residentes en Australia")
correlograma(austres_d, titulo = "austres: correlograma de la serie")
```

La ACF decae linealmente y muy despacio, la marca de una tendencia sostenida;
no hay picos en los múltiplos de 4, es decir, no hay estacionalidad trimestral
apreciable. Por eso el referente es el ingenuo simple y no el estacional.

```{r ej4, fig.height=6.2}
p4 <- particionar(austres_d)
opt4 <- optimizar(p4$estimacion$y, "dmm")
graficar_optimizacion(opt4, "austres: MSE de un paso contra k (doble media móvil)")
k4 <- opt4$optimo$k
ej4 <- protocolo_ejemplo(austres_d, "austres", function(y) ajustar_dmm(y, k4),
                         sprintf("doble media móvil (k = %d)", k4), p = 2, imprimir = FALSE)
knitr::kable(dplyr::bind_rows(
  dplyr::mutate(ej4$medidas_dentro,   tramo = "estimación"),
  dplyr::mutate(ej4$medidas_fuera,    tramo = "validación"),
  dplyr::mutate(ej4$medidas_referente,tramo = "ingenuo")), digits = 3)
ej4$validacion$grafico_errores
ej4$validacion$correlograma
reportar_validacion(ej4)
ej4$grafico_final
```

**Conclusión.** La doble media móvil, con $k=$ `r k4` (borde inferior de la
rejilla 2 a 12), reduce el error de validación de forma sustancial frente al
ingenuo: MASE `r round(ej4$medidas_fuera$MASE,3)` contra
`r round(ej4$medidas_referente$MASE,3)`, una mejora de
`r round((1 - ej4$medidas_fuera$MASE/ej4$medidas_referente$MASE)*100,1)`%.
No hay sesgo en los errores
($t=$ `r round(ej4$validacion$pruebas$t_media$estadistico,3)`,
$p=$ `r round(ej4$validacion$pruebas$t_media$valor_p,3)`) y son normales
(Jarque–Bera $p=$ `r round(ej4$validacion$pruebas$jarque_bera$valor_p,3)`), pero
Ljung–Box rechaza con altísima confianza
(Q = `r round(ej4$validacion$pruebas$ljung_box$estadistico,1)`,
$p=$ `r formatC(ej4$validacion$pruebas$ljung_box$valor_p, format="e", digits=2)`):
queda estructura temporal considerable sin capturar, señal de que el
crecimiento de `austres` no es perfectamente lineal-local dentro de cada
ventana de `r k4` trimestres.

**Recomendación.** Útil para proyectar el número de residentes en Australia a
un plazo corto (unos pocos trimestres), donde la ganancia frente al ingenuo es
grande y clara. El límite es el fuerte rechazo de Ljung–Box: antes de usarlo
para decisiones de política pública a mediano plazo conviene contrastarlo
contra una tendencia global (Ejemplo 5) para verificar si la curvatura o los
ciclos que el correlograma de errores sugiere son sistemáticos.

# Ejemplo 5. Tendencia lineal sobre `austres`

```{r ej5, fig.height=6.2}
ej5 <- protocolo_ejemplo(austres_d, "austres", function(y) ajustar_tendencia(y, "lineal"),
                         "tendencia lineal", p = 2, imprimir = FALSE)
par5 <- ej5$ajuste$parametros
knitr::kable(par5$tabla_coeficientes, digits = 5)
c(R2 = par5$R2, sigma2 = par5$sigma2, DW = par5$durbin_watson,
  rezagos_HAC = par5$rezagos_hac, gl = par5$gl)
for (j in seq_len(nrow(par5$tabla_coeficientes))) {
  tc <- par5$tabla_coeficientes[j, ]
  invisible(reportar_prueba(t_coeficiente(tc$estimacion, tc$ee_hac, par5$gl, tc$coeficiente)))
}
```

```{r ej5-verificacion}
# Bloque de verificación permitido: coeficientes propios contra lm()
tt <- seq_along(ej5$particion$estimacion$y)
max(abs(coef(lm(ej5$particion$estimacion$y ~ tt)) - par5$coeficientes))
```

```{r ej5-supuestos, fig.height=6.2}
ej5$validacion$grafico_errores
ej5$validacion$correlograma
reportar_validacion(ej5)
library(ggplot2)
ggplot(tibble::tibble(ajustado = ej5$ajuste$yhat, residuo = ej5$errores),
       aes(ajustado, residuo)) + geom_hline(yintercept = 0, colour = "grey40") +
  geom_point(size = 1) + labs(title = "Residuos contra valores ajustados",
  x = "Valor ajustado", y = "Residuo") + theme_bw()
ej5$grafico_final
```

Los residuos de una tendencia determinística sobre una serie con tendencia
estocástica están fuertemente autocorrelacionados; con
$d=`r round(par5$durbin_watson, 4)`$, muy por debajo de 2, la autocorrelación
es positiva. En ese caso los errores estándar ordinarios subestiman la
variabilidad de $\hat\beta$ y los valores $p$ ordinarios no son interpretables:
la decisión sobre $H_0:\beta_j=0$ se toma con el error estándar robusto HAC de
Bartlett con `r par5$rezagos_hac` rezagos, que es el reportado arriba.

**Conclusión.**  La tendencia lineal ajustada por MCO tiene $R^2=$
`r round(par5$R2,4)`, un ajuste dentro de muestra casi perfecto, pero fuera de
muestra el MASE es `r round(ej5$medidas_fuera$MASE,3)`, peor que la doble media
móvil del Ejemplo 4 (`r round(ej4$medidas_fuera$MASE,3)`) aunque todavía mejor
que el ingenuo (`r round(ej5$medidas_referente$MASE,3)`). Ambos coeficientes
son significativos con el error estándar robusto HAC
($t=$ `r round(par5$tabla_coeficientes$t_hac[1],1)` y
`r round(par5$tabla_coeficientes$t_hac[2],1)`), pero esa significancia solo
confirma que existe tendencia, no que el modelo pronostique bien. Los residuos
están masivamente autocorrelacionados: $DW=$ `r round(par5$durbin_watson,4)`,
casi cero, y Ljung–Box rechaza con
$p=$ `r formatC(ej5$validacion$pruebas$ljung_box$valor_p, format="e", digits=2)`:
la tendencia global no sigue las fluctuaciones locales de la serie.

**Recomendación.** Sirve para caracterizar la tasa de crecimiento promedio de
largo plazo (`r round(par5$tabla_coeficientes$estimacion[2],1)` miles de
personas por trimestre), útil para planeación demográfica a muy largo plazo,
pero no para pronóstico operativo de corto o mediano plazo, donde la doble
media móvil del Ejemplo 4 es claramente superior. El límite declarado es la
autocorrelación residual extrema ($DW\approx0$): el supuesto de tendencia
determinística constante no se sostiene en el periodo evaluado.

# Ejemplo 6. Tendencia cuadrática sobre `airmiles`

```{r ej6, fig.height=6.2}
airm <- leer_serie(airmiles,
  fuente = "R datasets: airmiles. Brown (1963), millas-pasajero de aerolíneas comerciales de EE. UU., 1937-1960",
  unidad = "Millas-pasajero (miles)")
knitr::kable(describir_serie(airm, "airmiles"), digits = 2)
graficar_serie(airm, "airmiles: millas-pasajero")
correlograma(airm, titulo = "airmiles: correlograma de la serie")
ej6 <- protocolo_ejemplo(airm, "airmiles", function(y) ajustar_tendencia(y, "cuadratica"),
                         "tendencia cuadrática", p = 3, imprimir = FALSE)
par6 <- ej6$ajuste$parametros
knitr::kable(par6$tabla_coeficientes, digits = 5)
for (j in seq_len(nrow(par6$tabla_coeficientes))) {
  tc <- par6$tabla_coeficientes[j, ]
  invisible(reportar_prueba(t_coeficiente(tc$estimacion, tc$ee_hac, par6$gl, tc$coeficiente)))
}
knitr::kable(dplyr::bind_rows(
  dplyr::mutate(ej6$medidas_dentro, tramo = "estimación"),
  dplyr::mutate(ej6$medidas_fuera,  tramo = "validación"),
  dplyr::mutate(ej6$medidas_referente, tramo = "ingenuo")), digits = 3)
ej6$validacion$grafico_errores
ej6$validacion$correlograma
reportar_validacion(ej6)
ej6$grafico_final
```

Con `r ej6$validacion$n` errores, la prueba de Jarque–Bera es asintótica y su
decisión se reporta con esa advertencia.

**Conclusión.** La tendencia cuadrática, sobre apenas `r ej6$particion$n_estimacion`
años de estimación, alcanza un MASE de validación de
`r round(ej6$medidas_fuera$MASE,3)`, casi cuatro veces mejor que el ingenuo
(`r round(ej6$medidas_referente$MASE,3)`). Los tres coeficientes son
significativos con error estándar HAC
(t = `r round(par6$tabla_coeficientes$t_hac[1],2)`,
`r round(par6$tabla_coeficientes$t_hac[2],2)` y
`r round(par6$tabla_coeficientes$t_hac[3],2)`), y el coeficiente cuadrático
positivo y significativo confirma un crecimiento acelerado. Ljung–Box rechaza
($p=$ `r round(ej6$validacion$pruebas$ljung_box$valor_p,4)`), pero con solo
`r ej6$validacion$n` errores y `r ej6$validacion$m` rezagos cualquier
estructura residual pesa mucho en la prueba; además, con
`r ej6$validacion$n` errores Jarque–Bera está en el límite de su aproximación
asintótica, así que su no rechazo
($p=$ `r round(ej6$validacion$pruebas$jarque_bera$valor_p,3)`) se lee con esa
reserva.

**Recomendación.** Útil para anticipar el crecimiento de millas-pasajero de
aerolíneas en el corto plazo (los `r ej6$h` años de horizonte evaluados), dado
el bajo MASE frente al ingenuo. El límite declarado es el tamaño de muestra: con
apenas `r ej6$particion$n_estimacion` observaciones las pruebas de validación
tienen poco poder, y una tendencia cuadrática extrapolada diverge rápido —
cualquier pronóstico más allá de unos pocos años debe tomarse con mucha
cautela.

# Ejemplo 7. Tendencia exponencial sobre `JohnsonJohnson`

```{r ej7, fig.height=6.2}
jj <- leer_serie(JohnsonJohnson,
  fuente = "R datasets: JohnsonJohnson. Shumway y Stoffer (2000), utilidades trimestrales por acción, 1960-1980",
  unidad = "Utilidad por acción (dólares)")
knitr::kable(describir_serie(jj, "JohnsonJohnson"), digits = 3)
graficar_serie(jj, "JohnsonJohnson: utilidades trimestrales por acción")
correlograma(jj, titulo = "JohnsonJohnson: correlograma de la serie")
ej7 <- protocolo_ejemplo(jj, "JohnsonJohnson",
  function(y) ajustar_tendencia(y, "exponencial", corregir_sesgo = TRUE),
  "tendencia exponencial", p = 2, estacional = TRUE, imprimir = FALSE)
par7 <- ej7$ajuste$parametros
knitr::kable(par7$tabla_coeficientes, digits = 5)
c(b0 = par7$b0_exponencial, b1 = par7$b1_exponencial,
  factor_sesgo = par7$factor_sesgo, R2_log = par7$R2, DW = par7$durbin_watson)
for (j in seq_len(nrow(par7$tabla_coeficientes))) {
  tc <- par7$tabla_coeficientes[j, ]
  invisible(reportar_prueba(t_coeficiente(tc$estimacion, tc$ee_hac, par7$gl, tc$coeficiente)))
}
knitr::kable(dplyr::bind_rows(
  dplyr::mutate(ej7$medidas_dentro, tramo = "estimación"),
  dplyr::mutate(ej7$medidas_fuera,  tramo = "validación"),
  dplyr::mutate(ej7$medidas_referente, tramo = "ingenuo estacional")), digits = 3)
ej7$validacion$grafico_errores
ej7$validacion$correlograma
reportar_validacion(ej7)
ej7$grafico_final
```

El pronóstico $e^{\hat a+\hat\theta t}$ estima la **mediana** condicional de
$Y_t$, no la media, porque la esperanza de una lognormal incluye el término
$e^{\sigma^2/2}$. Por eso se usó `corregir_sesgo = TRUE`, que multiplica por
$e^{\hat\sigma^2_{\ln}/2}=`r round(par7$factor_sesgo, 5)`$. El límite del método
sobre esta serie es la estacionalidad trimestral, que la tendencia no modela y
que reaparece como picos en los múltiplos de 4 del correlograma de errores.

**Conclusión.**  La tendencia exponencial (MCO sobre logaritmos, con corrección
de sesgo $=$ `r round(par7$factor_sesgo,4)`) da una tasa de crecimiento
$\hat b_1=$ `r round(par7$b1_exponencial,4)` (unos
`r round((par7$b1_exponencial-1)*100,2)`% trimestral), y sobre el tramo de
validación logra MASE = `r round(ej7$medidas_fuera$MASE,3)`, mejor que el
ingenuo estacional (`r round(ej7$medidas_referente$MASE,3)`). Pero es la
validación de errores más problemática de los ocho ejemplos: Ljung–Box rechaza
con $p=$ `r formatC(ej7$validacion$pruebas$ljung_box$valor_p, format="e", digits=2)`
y Jarque–Bera también, con $p=$
`r formatC(ej7$validacion$pruebas$jarque_bera$valor_p, format="e", digits=2)`:
los errores no son normales ni independientes. Es exactamente el límite
esperado — la tendencia exponencial no modela la estacionalidad trimestral de
las utilidades de Johnson & Johnson, que reaparece como estructura en el
correlograma de errores.

**Recomendación.** Sirve para caracterizar la tasa de crecimiento estructural
de largo plazo de la utilidad por acción, pero no para pronóstico operativo
trimestre a trimestre, donde la estacionalidad no capturada genera errores que
se repiten cada 4 trimestres. El límite declarado es que la normalidad y la
independencia de los errores se rechazan con altísima confianza, así que
ningún intervalo de pronóstico basado en este ajuste sería confiable sin antes
remover la estacionalidad.

# Ejemplo 8. Holt lineal sobre `WWWusage`

```{r ej8, fig.height=6.2}
www <- leer_serie(WWWusage,
  fuente = "R datasets: WWWusage. Durbin y Koopman (2001), usuarios conectados a un servidor de internet, un dato por minuto",
  unidad = "Usuarios conectados")
knitr::kable(describir_serie(www, "WWWusage"), digits = 2)
graficar_serie(www, "WWWusage: usuarios conectados")
correlograma(www, titulo = "WWWusage: correlograma de la serie")
p8 <- particionar(www)
opt8 <- optimizar(p8$estimacion$y, "holt")
graficar_optimizacion(opt8, "WWWusage: mapa de MSE sobre la rejilla (alpha, beta)")
a8 <- opt8$optimo$alpha; b8 <- opt8$optimo$beta
ej8 <- protocolo_ejemplo(www, "WWWusage", function(y) ajustar_holt(y, a8, b8),
  sprintf("Holt lineal (alpha = %.2f, beta = %.2f)", a8, b8), p = 2, imprimir = FALSE)
# Verificación de la forma de corrección de error (debe ser ~0)
ej8$ajuste$parametros$dif_max_correccion_error
knitr::kable(dplyr::bind_rows(
  dplyr::mutate(ej8$medidas_dentro, tramo = "estimación"),
  dplyr::mutate(ej8$medidas_fuera,  tramo = "validación"),
  dplyr::mutate(ej8$medidas_referente, tramo = "ingenuo")), digits = 3)
ej8$validacion$grafico_errores
ej8$validacion$correlograma
reportar_validacion(ej8)
ej8$grafico_final
```

El óptimo de la rejilla es $\alpha=`r a8`$ y $\beta=`r b8`$.
`r if (opt8$en_borde) "Cae en el borde de la rejilla: un alpha alto equivale a seguir casi por completo la última observación, señal de que el nivel no es estable." else "Cae en el interior de la rejilla."`

**Conclusión.** Holt lineal con $\alpha=\beta=$ `r a8` (ambos en el borde
superior de la rejilla) logra MASE de validación
`r round(ej8$medidas_fuera$MASE,3)`, más de cuatro veces mejor que el ingenuo
(`r round(ej8$medidas_referente$MASE,3)`). Que el óptimo caiga en el borde
superior es la lectura clave: el método prefiere seguir casi por completo el
último dato y la última pendiente observada, señal de que tanto el nivel como
la pendiente de usuarios conectados cambian muy rápido, casi tan rápido como la
propia serie. Aun así, Ljung–Box todavía rechaza
(Q = `r round(ej8$validacion$pruebas$ljung_box$estadistico,1)`,
$p=$ `r formatC(ej8$validacion$pruebas$ljung_box$valor_p, format="g", digits=3)`):
queda estructura residual sin explotar, aunque no hay sesgo
($p=$ `r round(ej8$validacion$pruebas$t_media$valor_p,3)`) ni falta de
normalidad (Jarque–Bera $p=$ `r round(ej8$validacion$pruebas$jarque_bera$valor_p,3)`).

**Recomendación.** Apropiado para pronóstico de muy corto plazo de tráfico de
un servidor (minuto a minuto), dado que $\alpha$ y $\beta$ altos privilegian
reaccionar rápido a cambios. El límite declarado es justo el óptimo en el
borde: el nivel y la pendiente no son estables, así que el pronóstico pierde
confiabilidad rápidamente más allá de 2 o 3 pasos; conviene además ampliar la
rejilla de búsqueda hasta 0.99 para confirmar que `r a8` sigue siendo el
óptimo y no un artefacto del límite superior evaluado.

# Contraejemplo (literal 4e). Media simple sobre `AirPassengers`

```{r ejc, fig.height=6.2}
aire <- leer_serie(AirPassengers,
  fuente = "R datasets: AirPassengers. Box, Jenkins y Reinsel (1976), pasajeros mensuales internacionales, 1949-1960",
  unidad = "Pasajeros (miles)")
graficar_serie(aire, "AirPassengers: pasajeros mensuales")
correlograma(aire, titulo = "AirPassengers: correlograma de la serie")
ejc <- protocolo_ejemplo(aire, "AirPassengers", ajustar_media,
  "media simple (contraejemplo)", p = 1, estacional = TRUE, imprimir = FALSE)
knitr::kable(dplyr::bind_rows(
  dplyr::mutate(ejc$medidas_dentro, tramo = "estimación"),
  dplyr::mutate(ejc$medidas_fuera,  tramo = "validación"),
  dplyr::mutate(ejc$medidas_referente, tramo = "ingenuo estacional")), digits = 3)
ejc$validacion$grafico_errores
ejc$validacion$correlograma
reportar_validacion(ejc, lecturas = list(
  ljung_box = "Los errores de un paso conservan toda la tendencia y toda la estacionalidad de la serie: el método no extrajo la señal."))
ejc$grafico_final
```

Aquí el supuesto de nivel constante se viola por completo: la serie tiene
tendencia creciente y estacionalidad multiplicativa. Se nota en tres cifras. El
MASE de validación es `r round(ejc$medidas_fuera$MASE, 2)` frente a
`r round(ejc$medidas_referente$MASE, 2)` del ingenuo estacional; el estadístico
de Ljung–Box sobre los errores vale
`r round(ejc$validacion$pruebas$ljung_box$estadistico, 1)` con valor crítico
`r round(ejc$validacion$pruebas$ljung_box$critico, 2)`; y el correlograma de los
errores muestra autocorrelaciones positivas que decaen muy lentamente, el patrón
de una tendencia no removida. La media simple promedia toda la historia, de modo
que el pronóstico se queda anclado muy por debajo del nivel reciente.

# Resumen de resultados

```{r resumen}
fila <- function(ej, par) tibble::tibble(
  metodo = ej$etiqueta, serie = ej$nombre, parametros = par, h = ej$h,
  MASE_metodo = ej$medidas_fuera$MASE, MASE_referente = ej$medidas_referente$MASE)
knitr::kable(dplyr::bind_rows(
  fila(ej1, "ninguno"), fila(ej2, sprintf("k = %d", k2)),
  fila(ej3, sprintf("alpha = %.2f", a3)), fila(ej4, sprintf("k = %d", k4)),
  fila(ej5, "MCO, 2 coef."), fila(ej6, "MCO, 3 coef."),
  fila(ej7, "MCO en logaritmos"), fila(ej8, sprintf("alpha = %.2f, beta = %.2f", a8, b8)),
  fila(ejc, "contraejemplo")), digits = 3)  
```

```{r sesion}
sessionInfo()
```
